最高法院刑事判決　　　　　　　　　　　　　　　九十一年度台上字第六四九二號
　　上　訴　人　甲○○
右上訴人因背信案件，不服台灣高等法院中華民國九十一年八月八日第二審更審判決
（九十一年度上更(二)字第六三號，起訴案號：台灣新竹地方法院檢察署八十三年度偵
字第八三一五號），提起上訴，本院判決如左：
    主  文
上訴駁回。
    理  由
按刑事訴訟法第三百七十七條規定，上訴於第三審法院，非以判決違背法令為理由，
不得為之。是提起第三審上訴，應以原判決違背法令為理由，係屬法定要件。如果上
訴理由狀並未依據卷內訴訟資料，具體指摘原判決不適用何種法則或如何適用不當，
或所指摘原判決違法情事，顯與法律規定得為第三審上訴理由之違法情形，不相適合
時，均應認其上訴為違背法律上之程式，予以駁回。本件上訴人甲○○上訴意旨略稱
：(一)、上訴人根本不知抵押借款之不動產之價值僅為新台幣（下同）三千六百萬元，
因苗栗縣頭份鎮農會理事長、總幹事及承辦人到現場實地勘查過有那個價值，上訴人
信賴專業，並尊重長官實地會勘之結果，以致自己判斷錯誤，並無損害農會之犯意與
行為，何能謂上訴人有背信責任。上訴人辯稱：上訴人未至現場勘查，乃相信徵信結
果及總幹事到現場勘查之意見，並依鑑價報告書作審核。一開始上訴人就反對核貸，
因上訴人不了解台北房地產行情，認有風險，上訴人怕判斷錯誤，且不知楊森提出的
買賣契約書為偽造等語，此項有利辯解為何不足取，原判決未予說明，有判決不備理
由之違法。(二)、上訴人自始即表示有異見，並無證據證明上訴人與總幹事有犯意聯絡
及行為之分擔，自難謂上訴人共犯背信罪。上訴人因有異見，遭總幹事責罵，上訴人
反對貸款四千萬元，而遭客戶埋怨，在此情形下，兩面不是人，如何認定上訴人為共
犯，原判決就此有利上訴人之事證，未予合理之交代，難謂無違背法令。(三)、總幹事
基於存放率太低，應提高比率、放寬貸款條件之審核，乃做政策性決定貸款，上訴人
為其部屬，自當遵從，又信任鑑定報告及總幹事勘查結果，貸款程序上完備後依規定
貸款，且只在貸款手續上經由承辦人簽辦，而配合用印而已，因此，難謂上訴人有背
信犯意。(四)、上訴人比較保守，要求較為嚴格，乃請借款人葉坤輝等人須提出不動產
鑑定報告及買賣契約書以供參考，借款人與上訴人係屬對立地位，何能有通謀共犯情
事？且無任何事證證明上訴人得到好處及與借款人等人有犯意聯絡及行為分擔情事，
自難憑空臆測上訴人為共犯，原審不分皂白，推定上訴人犯罪，顯係天大的冤枉等語
。
惟查證據之取捨與其證明力之判斷以及事實有無之認定，屬事實審法院之職權，苟其
取捨證據與判斷證據證明力並不違背經驗法則及論理法則，即不容任意指為違法，而
執為第三審適法之上訴理由。原審認定上訴人甲○○有原判決事實欄所載之背信犯行
，係以上訴人為苗栗縣頭份鎮農會信用部主任，理應明知依「農會信用部業務管理辦
法」及中央銀行發佈之「改進金融機構放款業務要點」之規定，於審核抵押貸款時應
對貸款人之信用及抵押品之價值作確實之徵信、勘估、審核，以評估抵押物之擔保是
否足夠、借款人是否有償債能力，以免貸款出去之後無法收回而使農會權利受損；亦
明知財政部七十五年二月二十四日台財融字第七五０二三一八號函示各金融機構應加
強管理、執行事項中有：個人貸款戶之授信額度在新台幣（以下同）五百萬元以上者
，應與經稅捐機關蓋章之年度綜所稅繳款書及搭線憑單核對。而農會對於個人之授信
額度不得超過農會信用部前一年度決算淨值百分之二十五（頭份鎮農會八十一年每名
會員之放款最高限額為一千八百萬元），且農會會員每戶以一人為限，亦應避免以人
頭分散貸款，形成分開借貸、集中使用，規避農會之授信額度，更應避免變相超額貸
放，違背風險分散原則，損害頭份鎮農會之利益。系爭向頭份鎮農會抵押貸款之房地
產，係同案被告楊森與陳憲章於民國八十一年七月間，以三千一百萬元向簡彩珠購得
。依同案被告林祖慶（即頭份鎮農會總幹事）、張典詒（即頭份鎮農會信用部徵信員
）、葉坤輝（代書）及上訴人之供述，張典詒對系爭不動產徵信結果，鑑定該不動產
市價約為三千六百萬元，依農會放款額度為市價之八成，約為二千八百萬元，上訴人
亦同意張典詒之評估。葉坤輝、楊森、陳憲章等人為獲得本件貸款，使用分散之三位
人頭借款人馮德群、陳蓮盆、張秀雲均為無業、無產，原亦非頭份鎮農會之會員，其
等為貸款，方申請為贊助會員，此有戶籍謄本、農會會員入會申請書在卷可證。楊森
、葉坤輝等人提出之系爭不動產買賣契約書所載「價金六千三百四十萬元」，及大統
不動產鑑定有限公司出具之系爭不動產估價報告書所載「鑑定價格六千八百萬七千四
百三十一元」，與次年（八十二年）法院委託之鑑定價格「二千八百五十四萬九百三
十三元」相去太遠，差距達三千多萬元。上訴人既為農會信用部主任，審查申貸人提
供之擔保物是否足以擔保債權，為其重要職責，上訴人既同意張典詒之上述評估，認
定系爭抵押物最高價值僅三千六百萬元，就上開六千餘萬元之價格係屬不實之高價，
無從諉為不知。乃其竟自陳：「我為了保有這份工作，迫於無奈，只好請林祖慶叫借
款人提出前述不動產之鑑價書及買賣契約書，以作為貸款金額之依據，作為核算前述
不動產之時價及貸款總值」等語，而自己未曾作任何鑑價報告或鑑價紀錄，顯然違反
一般金融機構受理擔保品鑑價之作業常規。其為保有工作，曲從長官違反規定之指示
，未堅持依前述相關規定辦理貸款，即予核章通過四千萬元之貸款，顯有為第三人不
法利益而超貸之明知與行為，其有背信犯行，足堪認定，尚不得以其係曲從總幹事違
反規定之指示，執為阻卻違法之事由，或認為無犯罪之故意。又楊森等人取得貸款後
，即不繳付任何利息，頭份鎮農會向法院聲請拍賣抵押物結果，經四次拍賣，僅拍得
二千零六十六萬元，分配得二千零五十一萬二千六百九十元，造成一千九百四十八萬
七千三百一十元之損失，亦有台灣台北地方法院民事執行處通知書等在卷可憑。綜上
，上訴人所為，成立刑法第三百四十二條第一項之背信罪，於法定刑內量處其刑，已
詳其所憑證據及認定之理由。並指駁、說明上訴人否認犯罪，所辯為卸責飾詞之理
由。所為論斷，均有卷存證據資料可資覆按。從形式上觀察，並無違背法令之情形存
在。查張典詒於第一審及原審供證其至現場徵信後，有向上訴人報告系爭不動產市價
約三千六百萬元等語；上訴人於第一審初訊時亦供稱其有帶張典詒至總幹事辦公室向
林祖慶表示該房地僅值三千六百萬元，原審依卷內資料認定上訴人同意該房地最高價
值為三千六百萬元，並知悉楊森等人提出之鑑定價格六千八百多萬元為高估，但因曲
從總幹事之違法命令，共同意圖為葉坤輝等人之不法利益，而為擬請核准貸款之表示
，致生損害於頭份鎮農會，應負背信罪責，並認定上訴人與林祖慶、張典詒及楊森等
人間，有犯意聯絡及行為分擔，已詳予說明其論斷理由。又原判決既認上訴人有背信
之犯意，則其與借款人間自已無對立立場可言，原判決論其彼此間為共同正犯，並無
理由矛盾之違誤。上訴意旨就原審依憑證據所為認事、採證職權之合法行使，依憑己
見，任意指為違法，重為事實之爭執，否認犯罪，顯非適法之第三審上訴理由。又原
判決理由欄四已說明上訴人不知楊森提出買賣價格為六千三百四十萬元之買賣契約書
為偽造之理由，原判決並未論上訴人行使偽造私文書罪，上訴意旨指摘原判決論上訴
人行使偽造私文書罪為不當云云，尚有誤會，亦非依據卷內資料執為指摘之合法上訴
理由。是上訴意旨所指摘原判決違法情事，殊與法律規定得為第三審上訴理由之違法
情形，不相適合，衡以前開說明，其上訴為違背法律上之程式，應予駁回。又本件背
信部分，雖係刑事訴訟法第三百七十六條第五款所列之案件，惟於修正刑事訴訟法施
行前，原得上訴於第三審法院且已繫屬於法院，依刑事訴訟法第五條第一項規定，仍
應依施行前之法定程序終結之，附此明。
據上論結，應依刑事訴訟法第三百九十五條前段，判決如主文。
中      華      民      國    九十一    年     十一     月     二十     日
                              最高法院刑事第七庭
                                  審判長法官  張  信  雄
                                        法官  賴  忠  星
                                        法官  張  清  埤
                                        法官  呂  永  福
                                        法官  孫  增  同
      右正本證明與原本無異
                                              書  記  官
中      華      民      國    九十一    年     十一     月    二十九    日
